ACORDAO-COMPLETO-2414325

ACÓRDÃO 9286/2020 ATA 30/2020 - PRIMEIRA CÂMARA

VISTOS, relatados e discutidos estes autos em que se aprecia, nesta fase processual, embargos de declaração opostos por Project Engenharia e Construções Ltda. - Epp ao Acórdão 1803/2020-TCU-Primeira Câmara, que julgou irregulares as suas contas, condenando-a em débito e multa, em razão de irregularidades detectadas na execução físico-financeira do Contrato 9/2006 celebrado com o Centro Nacional de Primatas - Cenp,
ACORDAM os Ministros do Tribunal de Contas da União, reunidos em sessão da Primeira Câmara, ante as razões expostas pelo Relator, em:
9.1. com fundamento no art. 34 da Lei 8.443/1992 c/c o art. 287 do RITCU, conhecer dos embargos de declaração opostos, para, no mérito, rejeitá-los;
9.2. dar ciência desta deliberação à recorrente e ao órgão jurisdicionado.

Embargos de declaração opostos por Project Engenharia e Construções Ltda. ao Acórdão 1.803/2020-1ª Câmara, que julgou irregulares as suas contas, condenando-a em débito e multa

Primeira Câmara

Centro Nacional de Primatas.

3. Interessados/Responsáveis/Recorrentes:
3.1. Interessado: Diretoria-Executiva do Fundo Nacional de Saúde (00.530.493/0002-52)
3.2. Responsáveis: Adriano de Sousa Bandeira (XXX.098.622-XX); Itacy Arnaud Sales (XXX.513.182-XX); José Augusto Pereira Carneiro Muniz (XXX.358.872-XX); João Bosco da Costa Araújo (XXX.170.592-XX); Paulo Sérgio da Pureza Pantoja (XXX.356.762-XX); Project Engenharia e Construcoes Ltda - Epp (07.819.769/0001-85); W J S Ferreira (01.147.009/0001-92); Wilson Jose de Souza Ferreira (XXX.067.052-XX)
3.3. Recorrente: Project Engenharia e Construções Ltda. - Epp (07.819.769/0001-85).

13.1. Ministros presentes: Walton Alencar Rodrigues (Presidente), Benjamin Zymler (Relator), Bruno Dantas e Vital do Rêgo.
13.2. Ministro-Substituto presente: Augusto Sherman Cavalcanti.

BENJAMIN ZYMLER

Ministro Benjamin Zymler.

Trata-se de embargos de declaração opostos por Project Engenharia e Construções Ltda. ao Acórdão 1803/2020-TCU-Primeira Câmara, cujos termos são os seguintes:
"VISTOS, relatados e discutidos estes autos de tomada de contas especial instaurada pela Diretoria Executiva do Fundo Nacional de Saúde - FNS em razão de irregularidades detectadas na execução físico-financeira do Contrato 9/2006 celebrado entre o Centro Nacional de Primatas - Cenp e a empresa Project Engenharia e Construções Ltda. - EPP e nos serviços executados pela empresa W.J.S. Ferreira ME decorrentes da Dispensa de Licitação 52/2006, consistentes no pagamento por serviços contratados e não realizados,
ACORDAM os Ministros do Tribunal de Contas da União, reunidos em sessão da Primeira Câmara, diante das razões expostas pelo Relator, em: 
9.1. com fundamento nos arts. 1º, inciso I, 16, inciso III, alíneas "b" e "c", da Lei 8.443/1992 c/c os arts. 19 e 23, inciso III, da mesma Lei, e com os arts. 1º, inciso I, 209, incisos I e III e § 5º, 210 e 214, inciso III, do RITCU, julgar irregulares as contas dos responsáveis abaixo indicados, condenando-os, solidariamente, ao pagamento das quantias discriminadas, fixando-lhes o prazo de 15 (quinze) dias, a contar da notificação, para que comprovem, perante este Tribunal (consoante art. 214, inciso III, alínea "a", do RITCU) , o recolhimento da dívida aos cofres da Fundação Nacional da Saúde, atualizada monetariamente e acrescida dos juros de mora, calculados a partir da data indicada até a do efetivo recolhimento, na forma da legislação em vigor:
9.1.1. José Augusto Pereira Carneiro Muniz (XXX.358.872-XX) , João Bosco da Costa Araújo (XXX.170.592-XX) e Project Engenharia e Construções Ltda - Epp (07.819.769/0001-85) , em relação à Nota Fiscal 66 decorrente do Contrato 9/2006:
	Valor original (R$) 
	Data da ocorrência

	58.000,00
	31/1/2007

9.1.2. José Augusto Pereira Carneiro Muniz (XXX.358.872-XX) , Paulo Sérgio da Pureza Pantoja (XXX.356.762-XX) e Project Engenharia e Construções Ltda - Epp (07.819.769/0001-85) , em relação à Nota Fiscal 71 decorrente do Contrato 9/2006:
	Valor original (R$) 
	Data da ocorrência

	72.500,00
	9/3/2007

9.1.3. Itacy Arnaud Sales (XXX.513.182-XX) , Paulo Sérgio da Pureza Pantoja (XXX.356.762-XX) e W J S Ferreira (01.147.009/0001-92) , em relação à Nota Fiscal 32 decorrente do contrato referente à Dispensa de Licitação 52/2006:
	Valor original (R$) 
	Data da ocorrência

	6.922,95
	6/12/2006

9.2. aplicar aos responsáveis abaixo indicados, individualmente, a multa prevista no art. 57 da Lei 8.443/1992, nos valores indicados, com a fixação do prazo de quinze dias, a contar das notificações, para comprovarem, perante o Tribunal (art. 214, inciso III, alínea "a", do Regimento Interno) , o recolhimento das referidas quantias aos cofres do Tesouro Nacional, atualizada desde a data do presente acórdão até a do efetivo pagamento, caso quitada após o vencimento, na forma da legislação em vigor:
	Responsável
	Valor (R$) 

	José Augusto Pereira Carneiro Muniz (XXX.358.872-XX) 
	30.000,00

	Itacy Arnaud Sales (XXX.513.182-XX) 
	2.000,00

	João Bosco da Costa Araújo (XXX.170.592-XX) 
	15.000,00

	Paulo Sérgio da Pureza Pantoja (XXX.356.762-XX) 
	15.000,00

9.3. autorizar, nos termos do art. 28, inciso II, da Lei 8.443/1992, a cobrança judicial das dívidas, caso não sejam atendidas as notificações;
9.4. autorizar, caso solicitado, o pagamento das dívidas em até 36 (trinta e seis) parcelas mensais e consecutivas, nos termos do art. 26 da Lei 8.443/1992 c/c o art. 217 do RITCU, fixando-lhe o prazo de 15 (quinze) dias, a contar do recebimento da notificação, para comprovar perante o Tribunal o recolhimento da primeira parcela, e de 30 (trinta) dias, a contar da parcela anterior, para comprovar o recolhimento das demais parcelas, devendo incidir sobre cada valor mensal, atualizado monetariamente, os juros de mora devidos, na forma prevista na legislação em vigor;
9.5. alertar aos responsáveis que a inadimplência de qualquer parcela acarretará o vencimento antecipado do saldo devedor, nos termos do art. 217 do Regimento Interno do TCU;
9.6. encaminhar cópia do presente acórdão ao Procurador-Chefe da Procuradoria da República no Estado do Pará, à Superintendência Regional do Departamento de Polícia Federal no Estado do Pará e ao Ministério da Saúde; e
9.7. dar ciência e remeter cópia do presente acórdão aos responsáveis, à Fundação Nacional de Saúde e ao Centro Nacional de Primatas - Cenp."
2.	Alega a embargante a ocorrência de omissão no acórdão recorrido, consubstanciada na ausência de decisão e, consequentemente, de fundamentação quanto ao pedido de realização de perícia formulado nas alegações de defesa apresentadas (peça 70) , fato que também pode constituir cerceamento de defesa.
	É o Relatório.

8.1. Pedro Bentes Pinheiro Filho (3210/OAB-PA) e outros, representando José Augusto Pereira Carneiro Muniz.  
8.2. Ricardo Victor Barreiros Pinto (14.817/OAB-PA) e outros, representando Project Engenharia e Construcoes Ltda - Epp.  
8.3. Marco Apolo Santana Leão (9873/OAB-PA), representando Itacy Arnaud Sales.

Procurador Rodrigo Medeiros de Lima.

EMBARGOS DE DECLARAÇÃO. TOMADA DE CONTAS ESPECIAL. ACÓRDÃO RECORRIDO DEVIDAMENTE FUNDAMENTADO. AUSÊNCIA DA OMISSÃO ALEGADA. EMBARGOS CONHECIDOS E REJEITADOS.

TOMADA DE CONTAS ESPECIAL (TCE)

Secretaria de Controle Externo de Tomada de Contas Especial (SecexTCE).

De início, conheço dos embargos declaratórios por estarem preenchidos os seus pressupostos legais e regimentais de admissibilidade.
2.	Quanto ao mérito, dispõe o caput do artigo 34 da Lei 8.443/1992 que "cabem embargos de declaração para corrigir obscuridade, omissão ou contradição da decisão recorrida".
3.	No mesmo sentido, o artigo 287 do RITCU estabelece que "cabem embargos de declaração quando houver obscuridade, omissão ou contradição em acórdão do Tribunal".
4.	Daniel Amorim Assumpção Neves, ao analisar os vícios que legitimam o ingresso dos embargos declaratórios no âmbito do processo civil, ensina que:
"A omissão refere-se à ausência de apreciação de questões relevantes sobre as quais o órgão jurisdicional deveria ter se manifestado, inclusive as matérias que deva conhecer de ofício. Ao órgão jurisdicional é exigida a apreciação tanto dos pedidos como dos fundamentos de ambas as partes a respeito desses pedidos. Sempre que se mostre necessário, devem ser enfrentados os pedidos e os fundamentos jurídicos do pedido e da defesa, sendo que essa necessidade será verificada no caso concreto, em especial na hipótese de cumulação de pedidos, de causas de pedir e de fundamentos de defesa.
 (...) 
A obscuridade, que pode ser verificada tanto na fundamentação quanto no dispositivo, decorre da falta de clareza e precisão da decisão, suficiente a não permitir a certeza jurídica das questões resolvidas. (...) 
 (...) 
O terceiro vício que legitima a interposição dos embargos de declaração é a contradição, verificada sempre que existirem proposições inconciliáveis entre si, de forma que a afirmação de uma logicamente significará a negação da outra. Essas contradições podem ocorrer na fundamentação, na solução das questões de fato e/ou de direito, bem como no dispositivo, não sendo excluída a contradição entre a fundamentação e o dispositivo, considerando-se que o dispositivo deve ser a conclusão lógica do raciocínio desenvolvido durante a fundamentação. O mesmo poderá ocorrer entre a ementa e o corpo do acórdão e o resultado do julgamento proclamado pelo presidente da sessão e constante da tira ou minuta, e o acórdão lavrado"  (in Manual de Direito Processual Civil, 3ª Ed., Editora Método, p. 718-719 - grifos acrescidos) .
5.	Na espécie, consoante se extrai do relatório, sob a alegação de que a decisão embargada teria incorrido em omissão, o embargante sustenta, em síntese, que a decisão embargada não apreciou o pedido de realização de perícia formulado em alegações de defesa, fato este que poderia ensejar cerceamento de defesa.
6.	Sem razão o embargante.
7.	As alegações de defesa apresentadas pelo ora recorrente encontram-se acostadas à peça 70 dos autos e dela não consta qualquer pedido de realização de perícia por parte deste Tribunal.
8.	Consoante se extrai da leitura da referida peça, as alegações de defesa apresentadas pelo ora embargante cingiram-se: i) à efetiva realização do objeto por parte da empresa contratada; ii) à existência de testemunhos em processos administrativos constatando a realização de pelo menos parte do objeto (plantações de mudas no pomar) ; iii) à negativa de perícia requerida pelo Sr. José Augusto Pereira Carneiro Muniz, que comprovaria a realização total do objeto contratado à época dos fatos; e iv) à irregularidade dos processos administrativos que deram origem à presente TCE, já que teriam sido instaurados com o intuito de promover perseguição política dos gestores e não teriam observado os princípios constitucionais da ampla defesa e do contraditório, já que teriam sido ignorados testemunhos que lhe seriam favoráveis, além de não ter sido realizada a perícia técnica requerida naqueles processos.
9.	Ocorre que todas essas questões foram apreciadas pela unidade técnica, cujo parecer foi acolhido por esta relatoria como razões de decidir, como o próprio embargante reconheceu em suas razões recursais.
10.	Ainda que assim não fosse, o processo de tomada de contas especial não seria o locus adequado para se questionar eventuais vícios e/ou irregularidades existentes nos processos administrativos disciplinares instaurados pelo órgão jurisdicionado, valendo registrar que, conforme consta da decisão embargada, a ausência de prestação dos serviços contratados foi constatada, inicialmente, por meio de vistoria in loco realizada pela Controladoria-Geral da União no Estado do Pará quando da realização de auditoria de gestão no Cenp, referente ao exercício de 2006, bem como nos documentos, depoimentos de testemunhas e registros fotográficos produzidos sob o crivo do contraditório e que ensejaram a responsabilização disciplinar dos gestores do Centro Nacional de Primatas - Cenp.
11.	Inexiste, portanto, a alegada omissão, uma vez que sequer houve, no âmbito deste Tribunal, qualquer pedido no sentido de que fosse realizada perícia técnica com o objetivo de se constatar a realização do objeto do contrato.
12.	Ainda que o referido pedido tivesse sido feito, ele seria indeferido, consoante se vê da pacífica jurisprudência selecionada desta Corte sobre a matéria:
"As normas que regulam o processo de controle externo não concedem ao responsável a faculdade de solicitar produção de provas ao TCU, como a colheita de depoimentos ou realização de perícias e diligências. O Tribunal deve julgar com base nas provas documentais constantes dos autos, reunidas pelos órgãos de controle interno e pela unidade técnica, em confronto com aquelas produzidas e apresentadas pelo responsável em sua peça de defesa" (cf. Acórdão 3535/2015-TCU-Segunda Câmara, Relator Ministro Augusto Nardes) .
	
"O processo de controle externo, disciplinado pela Lei 8.443/1992 e pelo Regimento Interno do TCU, não prevê ao Tribunal competência para determinar a realização de perícia para a obtenção de provas. É da iniciativa do responsável trazer aos autos as provas de sua defesa, prescindindo de autorização do Tribunal para tanto"  (cf. Acórdão 2262/2015-TCU-Plenário, Relator Ministro Benjamni Zymler) .
13.	Assim sendo, não há que se falar na ocorrência de qualquer vício na decisão embargada a ensejar o acolhimento dos presentes embargos declaratórios, pois ela se mostra coerente na solução das questões de fato e de direito conforme a premissa que foi adotada no julgamento, não tendo havido, ainda, nenhum equívoco quanto à grafia ou às informações levadas em consideração para a tomada da decisão.
	Ante o exposto, VOTO no sentido de que o Tribunal adote o Acórdão que ora submeto à deliberação deste Colegiado.
TCU, Sala das Sessões Ministro Luciano Brandão Alves de Souza, em 1 de setembro de 2020.
BENJAMIN ZYMLER 
Relator